臺灣高等法院刑事判決　　　　　　　　　　　　　　九十三年度上易字第七０二號
　　上　訴　人
　　即　被　告　乙○○原名林.
右上訴人因侵占案件，不服臺灣宜蘭地方法院九十三年度易字第二五號，中華民國九
十三年三月三十一日第一審判決（起訴案號：臺灣宜蘭地方法院檢察署九十一年度偵
緝字第一三一號），提起上訴，本院判決如左：
    主  文
原判決撤銷。
乙○○無罪。
    理　由
一、公訴意旨略以：被告乙○○於八十八年七月十三日，在宜蘭縣頭城鎮○○路二九
    五號住處，邀甲○○出資以現金在宜蘭縣境內購買九孔，由乙○○成立之閩泰養
    殖水產行負責包裝及外銷至日本，雙方約定自出貨日起二十四日內，由日本直接
    將所得款項匯款匯入臺灣銀行之閩泰養殖水產帳戶內（帳號000000000
    000號），且資金僅能供購買九孔，不得挪作他用，並約定所得貨款每賣一斤
    ，由甲○○賺得新臺幣（下同）十元，迄於八十九年三月間，甲○○陸續出資之
    金額已達一千萬元，而該時被告乙○○適與日方結束外銷合作關係，乙○○本應
    將所得貨款匯入上開帳戶內，且將甲○○應得之款項交付予甲○○，乙○○竟未
    交付，反意圖為自己不法之所有，將上開本應交付予甲○○之一千萬元貨款，變
    持有為己有而侵占入己，而遲至八十九年八月下旬某日，始向甲○○表示已將貨
    款用以購買日本福岡市西區大字宮浦十八番地土地一筆，且拒不歸還甲○○，因
    認被告林峰意毅涉犯刑法第三百三十五條第一項之侵占罪嫌。
二、本件公訴人認被告犯侵占罪係以被告自白積欠告訴人一千萬元貨款、告訴人甲○
    ○之指訴及其提出之估價單、支票影本、送貨單、帳戶明細查詢表、契約書、和
    解書及宜蘭縣政府營利事業登記證等件為憑。
三、訊據被告乙○○固坦承積欠告訴人販賣九孔所得一千萬元之事實，然堅決否認有
    侵占犯行，辯稱：伊與告訴人的締約由告訴人出資購買九孔，先放在伊設於宜蘭
    之養殖場養一段時間，再出口賣到日本，養殖及管銷費用均由其負擔，賣給日方
    取得之貨款要匯入「閩泰水產行」之帳戶，但存摺及印章由告訴人保管，告訴人
    可由帳戶內之款項取回購買九孔之成本及每出售一公斤十元之利潤，其餘之盈虧
    由其自負其責，因為在日本購買土地設置養殖場導致資金卡住，故未將販買賣九
    孔所得匯回，並未侵占告訴人用以購買九孔之資金等語。
四、按犯罪事實應依證據認定之，無證據不能推定其犯罪事實，刑事訴法訟法第一百
    五十四條第二項定有明文。又刑法上所謂侵占罪，以被侵占之物先有法律或契約
    上之原因在其持有中者為限，否則不能成立侵占罪。（最高法院五十二年台上字
    第一四一八號判例參照）。
五、經查：
    (一)被告乙○○雖坦承積欠告訴人甲○○一千萬元貨款，並將之挪作投資日本購買
      土地設置九孔養殖場之用，惟亦陳稱：上述一千萬元貨款係屬出售九孔予日本
      買方取得之價金，並非告訴人甲○○交予其購買九孔之出資等語，核與證人即
      告訴人之女婿丙○○於偵查及本院審理時證述之情節相符（見偵卷第二六二三
      號卷第二三頁；本院九十三年六月十一日審判筆錄第三頁），足堪認定被告所
      辯：其移用之一千萬元，並非告訴人投資購買九孔之款項，而是九孔出售後取
      得之價金貨款乙節，應可採信。
    (二)又觀之被告乙○○與告訴人締結有關本案九孔銷售日本之契約書第一條：「甲
      方（即告訴人）負責銷售日本訂單所需購買九孔之資金，以現金價格向市場購
      買九孔，乙方（即被告）保證每台斤給甲方十元以上的利潤，並保證貨款將在
      出貨日起，二十四日內付清，若有逾期之情事乙方應予合理的補償，」第二條
      ：「甲方會同乙方購買之九孔，當場由乙方清點，簽字後，由乙負責養殖、包
      裝、裝機銷日本，這過程與甲方無關，若有損失均由乙方負賠償責任。」（見
      上偵查卷第六、七頁）。證人丙○○於偵查中則證稱：雙方並非合夥等語（見
      上述偵查卷第二三頁），於本院審理時進一步證稱：九孔銷售予日本後，如日
      本買方有拒付價款、或九孔有瑕疵遭日方請賠償時，均由被告負責，告訴人仍
      得依銷售之數量取得每台斤十元之利潤與購買九孔之成本等情（見本院九十三
      年六月十一日審判筆錄第三頁）。由是可知，雙方之契約乃約定對於購得九孔
      及嗣後出口銷售予日本之管銷費用、買賣關係所生利益及危險，均由被告負擔
      ，而告訴人甲○○不論如何皆得依購得及銷售之九孔數量，請求被告支付約定
      之利潤及取回購買九孔之成本。顯然與合夥人或隱名合夥人對於合夥或隱名合
      夥營業所生之債務需負連帶清償責任或以出資額為限負責之性質迥然不同，故
      由本案雙方締結之契約內容以觀，被告乙○○與告訴人甲○○間之契約性質僅
      屬具有對價性之雙務契約，即告訴人甲○○負有出資購買九孔交予被告乙○○
      銷售之義務，被告乙○○則負有支付約定利潤及返還成本予告訴人甲○○之義
      務，而非合夥、隱名合夥或類似之法律關係至明。準此而言，則九孔銷售予日
      本之買賣關係之當事人，乃被告乙○○與日本買方，而與告訴人甲○○無涉，
      否則告訴人豈可坐享利潤毫不分擔損失。職是之故，九孔銷售予日方取得之價
      金貨款，自應屬被告乙○○所有，依上述判例說明，已難認係持有他人之物，
      尚非屬侵占罪之行為客體甚明。至雙方契約約定，被告乙○○須將價金貨款匯
      回由告訴人甲○○保管之「閩泰水產行」帳號，然此乃雙方締約時為保障告訴
      人甲○○依約應取得之利潤及取回投資購買九孔成本之權益而設，仍屬被告乙
      ○○依約必需履行之對行性義務，並非告訴人甲○○當然取得日本買方支付九
      孔價金之所有權，被告乙○○雖違反上述約定未將價金匯入帳戶移作他用，核
      屬民事債務不履行，自與侵占罪之構成要件不符。
    (三)告訴人於偵查中之告訴意旨雖指稱：被告乙○○上述所為亦涉有背信罪嫌云云
      。惟按按刑法第三百四十二條規定之背信罪，係以「為他人處理事務，意圖為
      自己或第三人不法之利益，或損害本人之利益，而為違背其任務之行為，致生
      損害於本人之財產或其他利益」，為其構成要件。所謂為他人處理事務，係指
      受他人委任，而為其處理事務而言，亦即行為人所處理之事務，必須具有「他
      屬性」，如係屬於自己之事務或工作行為，並非為他人處理事務，自無由構成
      背信罪。申言之，刑法第三百四十二條背信罪之主體須為他人處理事務之人，
      即其為他人處理事務，本其對他人（本人）之內部關係，負有基於一定之注意
      而處理該本人事務之法的任務，因之，其為他人處理事務，係基於對內關係，
      並非對向關係，是基於誠實義務，並非基於交易上信義誠實之原則，例如買賣
      契約之單純當事人乃對向關係，非為他人處理事務，其未履行給付義務，僅生
      是否有背交易上信義誠實之原則，並非違背其誠實義務，與背信罪之要件不合
      （最高法院七十一年度臺上字第一一五九號判決意旨參照）。本案告訴人甲○
      ○與被告林鋒毅間之契約係有對價性之雙務契約，已如前述。從而，被告林鋒
      毅依約需將出售取得之價金匯入告訴人甲○○保管之「閩泰水產行」帳戶，係
      屬雙務契約之對向行性義務，屬自己之事務，而非對內關係為他人處理事務，
      其未履行給付義務，亦屬民事債務糾葛，核亦與背信罪之要件不符。告訴人甲
      ○○此部分之指摘，尚不足取。
    (四)此外，復查無其他積極證據足證被告有將告訴人甲○○支付予被告林鋒毅購買
      九孔之資金侵吞入己之犯行，其犯罪自屬不證明。原審未詳加勾稽雙方契約之
      性質，率爾認定被告侵占罪，尚有不合，被告上訴意旨以本案乃屬民事債務糾
      紛，指摘原審判決不當，為有理由，自應由本院予以撤銷改判，並依法諭知被
      告無罪之判決，以免冤抑。
據上論斷，應依刑事訴訟法第三百六十九條第一項前段、第三百六十四條、第三百零
一條第一項，判決如主文。
本案經檢察官郭弘佑庭執行職務。
中　　　華　　　民　　　國　　九十三　　年　　　六　　　月　　二十五　　日
                              臺灣高等法院刑事第十一庭
                                  審判長法  官　楊　照　男
                                        法  官  王　詠　寰
                                        法  官  江　振　義
右正本證明與原本無異。
不得上訴。
                                        書記官　劉　文　美
中　　　華　　　民　　　國　　九十三　　年　　　六　　　月　　二十八　　日
